【裁判字號】    88,上,355
【裁判日期】    890613
【裁判案由】    確認土地所有權存在
【裁判全文】
臺灣高等法院臺中分院民事判決            八十八年度上字第三五五號
      上  訴  人    乙○○
      被上訴  人    台中縣東勢地政事務所
      法定代理人    丙○○
      訴訟代理人    丁○○
                    洪塗生      律師
      複代理  人    鄭仙杏      律師
                    甲○○    .
右當事人間確認土地所有權存在事件，上訴人對於中華民國八十八年三月十七日臺灣
臺中地方法院八十七年訴字第八九五號第一審判決提起上訴，本院判決如左：
      主      文
上訴駁回。
第二審訴訟費用由上訴人負擔。
      事      實
甲、上訴人方面：
一、聲明：求為判決：
  （一）原判決廢棄。
  （二）確認上訴人就坐落台中縣東勢鎮○○段一一二地號土地附近如附圖編號Ａ部
        分面積０．八三四一公頃，Ｂ部分面積０．０一三三公頃未登錄土地所有權
        存在。
二、陳述：除與原判決所載相同部分予以引用外，補述略稱：
  （一）查坐落台中縣東勢鎮○○段第一一二地號附近如附圖所示Ａ部分面積０．八
        三四一公頃，Ｂ部分面積０．０一三三公頃（上述二部分土地合稱系爭土地
        ），業經內政部劃為果園及農場區用地，係屬未經登記之土地，並非因大甲
        溪堤防興建後始產生之之浮覆地。
  （二）上訴人自民國七十五年七月起，和平繼續在系爭土地上如附圖編號Ａ所示面
        積０．八三四一公頃部分，種植麻竹筍、梨、橘子、橄欖等作物，在Ｂ所示
        面積０．０一三三公頃土地上建築房屋使用迄今，且占有之始為善意，亦無
        過失，合乎民法第七百六十九條、第七百七十條及土地登記規則第二十六條
        所定善意取得之要件，上訴人於八十六年七月十二日，向被上訴人提出所有
        權登記申請，遭被上訴人以系爭土地係位於河川區域內不得私有為由，而駁
        回土地所有權登記之申請。
  （三）惟依台灣省政府水利處所公告之大甲溪河川圖籍觀之，系爭土地係位於大甲
        溪行水區域線外、安全管制線內，並非河川地，亦未經編定為水利用地，且
        非修正前「台灣省河川管理規則」第四條第一款所定之「河川行川區、堤防
        用地、維護保留使用地及河口區」等土地，自得為私有，被上訴人曲解相關
        法令，認為系爭土地係水利用地，不得登記為私有云云，並非可採。
  （四）依行政法院七十四年判字第一九九四號判決意旨：「自始未依法編定為水利
        用地之土地，非不得為私有，仍有取得時效之適用」。系爭土地迄未經編定
        為水利用地，依上述判決意旨，得為私有，被上訴人竟駁回上訴人對系爭土
        地所有權登記之聲請，即有未合。
三、證據：除引用原審立證方法外，補提：台中縣東勢地政事務所八十七年三月二十
    五日八七中東地二字第一九五五號函一件、土地登記簿謄本十二張、照片一張、
    河川新生地所有權取得計畫書、河川新生地現場會勘紀錄、陳情書、行政院環境
    保護署書函各一件為證。並請求履勘及測量現場。
乙、被上訴人方面：
一、聲明：求為判決：駁回對造之上訴。
二、陳述：除與原判決所載相同部分予以引用外，補述略稱：
  （一）水利法第八十三條規定，尋常洪水位行水區之土地，不得為私有，系爭土地
        係行水區之土地，自不得因取得時效完成而請求登記為所有權人。
  （二）本件上訴人聲請將系爭土地所有權登記為伊所有，經被上訴人依據土地法第
        十四條及第四十一條之規定，以系爭土地係屬河川地不得私有為由而予駁回
        ，並非因土地登記權利人、義務人間有爭執而被駁回，依土地法第五十一條
        第三項之規定，上訴人僅得依據訴願法提起訴願，不得向法院提起確認其權
        利之訴訟，是上訴人所提之本訴，其權利保護要件即有欠缺。
  （三）本件上訴人縱令已善意和平繼續占有系爭土地達法定期間，亦僅係得請求登
        記為所有權人，並非當然取得土地所有權，必需經地政機關依法辦妥登記後
        ，始取得土地所有權，上訴人在取得土地所有權前，提起本件確認伊對系爭
        土地所有權存在之訴，其訴為無理由。
三、證據：除引用原審立證方法外，補提：台中縣政府函、台中縣政府訴願決定書、
    行政院函、台中縣政府公告、台灣省政府訴願決定書、台灣省政府水利處函各一
    件為證。
丙、本院依職權向經濟部水利處函查系爭土地是否屬台灣省河川管理規則第四條第一
    款所指之河川區域用地。
      理      由
一、本件上訴人於原審起訴，訴之聲明求為判命被上訴人應准許上訴人就坐落台中縣
    東勢鎮○○段第一一二地號附近如附圖所示Ａ部分面積０．八三四一公頃，Ｂ部
    分面積０．０一三三公頃（以下稱系爭土地）辦理土地所有權移轉登記（見原審
    卷第四頁），嗣於八十七年六月十日具狀，變更訴之聲明為：確認上訴人就系爭
    土地申請登記為所有權之請求權存在（同卷第三十九頁反面），又於八十七年十
    一月二日，具狀變更訴之聲明為：確認上訴人對系爭土地之所有權存在（見同卷
    第五十七頁反面），經被上訴人同意訴之變更（同卷第五十五頁正面），自應就
    變更後之聲明予以審理，先予鈙明。
二、上訴人起訴主張：系爭土地係屬未經登記之土地，並非因大甲溪堤防興建後始產
    生之之浮覆地，得因取得時效而取得所有權，伊自民國（以下同）七十五年七月
    起，和平繼續在系爭土地上如附圖編號Ａ所示面積０．八三四一公頃部分，種植
    麻竹筍、梨、橘子、橄欖等作物，在Ｂ所示面積０．０一三三公頃土地上建築房
    屋使用迄今，且占有之始為善意，亦無過失，合乎民法第七百六十九條、第七百
    七十條及土地登記規則第二十六條得請求登記為土地所有權人之規定，伊於八十
    六年七月十二日，向被上訴人提出所有權登記申請，遭被上訴人以系爭土地係位
    於河川區域內不得私有為由，而駁回土地所有權登記之申請，惟依前台灣省政府
    水利處所公告之大甲溪河川圖籍觀之，系爭土地係位於大甲溪行水區域線外、安
    全管制線內，並非修正前台灣省河川管理規則第四條第一款所定之「河川區域」
    土地，得為私有，被上訴人駁回伊所提登記為土地所有權人之聲請，即有未合，
    使其權利有受侵害之危險，有提起本訴以除去危險之必要，爰起訴求為確認伊就
    系爭土地之所有權存在之判決。
三、被上訴人則以：上訴人主張伊因時效而取得所有權之系爭土地，經水利主管機關
    台中縣政府函示，係屬大甲溪河川區域內之土地，為水利用地，依水利法第八十
    三條及土地法第十四條、第四十一條之規定及最高法院六十五年台上字第二五五
    八號判例意旨，得免編號登記，且不得私有，上訴人無從因善意占有達二十年以
    上而取得系爭土地所有權。又系爭土地原本位於河川區域內，業經築堤而成為浮
    覆地，並經行政院核准得由台中縣政府登記產權，上訴人前曾聲請將系爭土地所
    有權登記為上訴人名義，亦經被上訴人依據行政程序駁回，上訴人訴請確認伊對
    系爭土地之所有權存在，核非有據等語，資為抗辯。
四、上訴人主張：系爭土地係屬未經登記之土地，伊自七十五年七月起，在該土地如
    附圖編號Ａ所示面積０．八三四一公頃部分，種植麻竹筍、梨、橘子、橄欖等作
    物，在Ｂ所示面積０．０一三三公頃土地上建有房屋使用迄今，伊於八十六年七
    月十二日，向被上訴人提出所有權登記申請，遭被上訴人以系爭土地係位於河川
    區域內不得私有為由，而駁回土地所有權登記之申請等情，固據其提出照片一張
    、台中縣東勢地政事務所八十七年三月二十五日八七中東地二字第一九五五號函
    影本、同所八十七年三月十一日八七中東地二字第一六六八號函、台中縣政府八
    十七年三月十九日八七府工水字第六四一二三號函、土地四鄰證明書一件為證，
    並經本院囑託台中縣豐原地政事務所到場測量繪製之複丈成果圖附卷可考（原審
    卷一第六至十五頁、第七十七頁、第八十四頁、本院卷一第三十九頁、第七十四
    頁、第一八二至一八四頁）。惟按：
  （一）民事訴訟法第二百四十九條第一項第六款規定：「原告之訴，有左列各款情
        形之一者，法院應以裁定駁回之，但其情形可以補正者，審判長應定期間先
        命補正．．．六、起訴．．．不備其他要件者」。同法第二百四十七條規定
        ：「確認法律關係成立或不成立之訴，非原告有即受確認判決之法律上利益
        者，不得提起之」。所謂「即受確認判決之法律上利益」，係指法律關係之
        存否不明確，原告主觀上認其在法律上之地位有不安全之狀態存在，此種不
        安之狀態，能以確認判決將之除去者而言，若縱經法院判決確認，亦不能除
        去其其不安之狀態者，即難認有受確認判決之法律上利益（最高法院二十七
        年上字第三一六號判例、二十九年上字四七三號判例、五十二年台上字第一
        二四０號判例、八十六年台上字第三０五０號判決參照）。
  （二）上訴人於原審起訴，係主張伊自七十五年七月起，即以所有之意思，和平繼
        續占有未登記之系爭土地迄今已逾十年，合乎民法第七百六十九條、第七百
        七十條不動產取得時效之規定，而訴請確認伊就系爭土地之所有權存在。按
        民法第七百六十九條規定：「以所有之意思，二十年間和平繼續占有他人未
        登記之不動產者，得請求登記為所有人」。第七百七十條規定：「以所有之
        意思，十年間和平繼續占有他人未登記之不動產，而占有之始為善意並無過
        失者，得請求登記為所有人」。土地登記規則第二十八條第七款規定：「左
        列登記由權利人或登記名義人單獨申請之．．．．七、依民法第七百六十九
        條、第七百七十條．．．規定因時效完成所為之登記」。由上述法條規定觀
        之，占有人占有他人未登記之不動產而合乎民法上述法條取得時效之規定者
        ，僅係「得請求登記為所有權人」，並非於其以所有之意思，公然和平繼續
        占有未登記之土地達上述法定期間者即當然取得土地所有權。本件上訴人（
        占有人）雖曾向被上訴人申請將系爭土地所有權以取得時效為原因登記為上
        訴人所有，但其申請是否應予准許，仍待該管地政主管機關審查相關證據認
        定，在地政機關審查完成准許為土地所有權取得登記以前，上訴人並非系爭
        土地所有權人，縱令該管地政機關（即被上訴人），駁回其時效取得土地所
        有權登記之申請，但上訴人就系爭土地既尚未取得所有權，非惟不能確認其
        有所有權，且其私法上之地位亦無任何遭受侵害之危險可言，更無即受確認
        判決之法律上利益，依民事訴訟法第二百四十七條及上開最高法院判例及判
        決意旨，上訴人提起本件確認伊就系爭土地所有權存在之訴，其權利保護要
        件顯有欠缺，而此事項之欠缺，又無法補正，依同法第二百四十九條第一項
        第六款規定，法院應駁回其訴，原審判決駁回，核無不合。
  （三）上訴人雖又主張：伊已向被上訴人聲請將系爭土地所有權登記為伊所有，遭
        被上訴人駁回，伊可另依土地法第五十四條、第五十五條、第五十六條之規
        定，向原審法院提起確認其對系爭土地所有權存在之訴云云。按土地法第五
        十四條規定：「和平繼續占有之土地，依民法第七百六十九條或第七百七十
        條之規定，得請求登記為所有人者，應於登記期限內，經土地四鄰證明，聲
        請為土地所有權之登記」。同法第五十五條規定：「市縣地政機關接受聲請
        或囑託登記之件，經審查證明無誤，應即公告之，其依第五十三條逕為登記
        者亦同。前項聲請或囑託登記，如應補繳證明文件者，該管市縣地政機關應
        限期令其補繳」。同法第五十六條規定：「依前條審查結果，認為有瑕疵而
        被駁回者，得向該管司法機關訴請確認其權利，如經裁判確認，得依裁判再
        行聲請登記」。上述關於土地占有人聲請為土地所有權之登記被駁回以後，
        占有人得向法院起訴，請求確認其登記請求權之規定，乃係規定於土地法第
        三章「土地總登記」內，故土地占有人依據上述法條規定向法院提起確認其
        權利存在之訴者，以「土地總登記」期間，占有人申請土地所有權登記被駁
        回，占有人認為地政機關審核土地所有權登記之聲請有瑕疵者為限。否則僅
        得依前述土地登記規則第二十八條、第五十一條第二項之規定，對該管地政
        機關所為駁回土地所有權登記之處分行為，依訴願法規定，提起訴願，尚不
        得依土地法第五十八條，訴請確認其權利，是上訴人援引上述土地法及土地
        登記規則之規定，主張伊得向法院提起確認之訴云云，亦屬無據。
四、綜上所述，上訴人提起本訴，請求確認伊就系爭土地所有權存在，其訴欠缺權利
    保護要件，原審為上訴人敗訴之判決，核無違誤，上訴意旨，猶執前詞，指摘原
    判決失當，求予廢棄，非有理由，應予駁回。
五、本件判決之基礎已臻明確，上訴人另主張系爭土地並非河川地，得為私有；被上
    訴人辯稱系爭土地係大甲溪河川區域內之土地，且經築堤而成為浮覆地，不得為
    私有等語，均與判決結果無影響，無庸逐一論述。
六、據上論結，本件上訴為無理由，依民事訴訟法第四百四十九條第一項、第七十八
    條，判決如主文。
中      華      民      國    八十九    年      六      月      十三    日
~B1民事第一庭審判長法  官  楚汝聰
~B2                法  官  陳憲智
~B3                法  官  邱森樟
右為正本係照原本作成。
如對本判決上訴，須於收受判決送達後二十日內向本院提出上訴書狀，其未表明上訴
理由者，應於上訴後二十日內向本院提出上訴理由書（須按他造人數附具繕本），並
繳納送達用雙掛號郵票拾份（每份拾肆元）。
上訴時應提出委任律師或具有律師資格之人之委任狀；委任有律師資格者，另應附具
律師及格證書及釋明委任人與受任人有民事訴訟法第四百六十六條之一第一項但書或
第二項（詳附註）所定關係之釋明文書影本。
~B                 書記官  盧東煥
中      華      民      國    八十九    年      六      月      十六     日
附註：
民事訴訟法第四百六十六條之一（第一項、第二項）
對於第二審判決上訴，上訴人應委任律師為訴訟代理人。但上訴人或其法定代理人具
有律師資格者，不在此限。
上訴人之配偶、三親等內之血親、二親等內之姻親，或上訴人為法人、中央或地方機
關時，其所屬專任人員具有律師資格並經法院認為適當者，亦得為第三審訴訟代理人
。                                                                      Ｉ


司法院資訊處製作；財團法人民間司法改革基金會備份。
